臺灣高等法院臺中分院民事判決
110年度重上更一字第26號
上  訴  人  林清財
訴訟代理人  李大偉律師                                  備位被告    黃志耀  住○○市○○區○○路00號                        李美理  住○○市○○區○○路00巷0號0樓


            朱憶柔

被上訴人    郭文鋒  住彰化縣○○鎮○○路00巷0號        訴訟
代理人  張慶宗律師  
複代理人    何孟育律師
            彭佳元律師
訴訟代理人  鍾傑名律師        
上列當事人間請求履行契約等事件，上訴人對於民國107年6月8
日臺灣彰化地方法院106年度訴字第281號第一審判決提起上訴，
經最高法院第一次發回更審，本院於111年4月20日言詞辯論終結
，判決如下：
    主  文
原判決廢棄。
上開廢棄部分，被上訴人在第一審先位之訴及假執行之聲請均駁
回。
備位被告李美理、黃志耀各應給付被上訴人新臺幣1065萬元，及
自民國106年7月28日起至清償日止，按週年利率百分之5計算之
利息；如其中一人履行給付，另一人於給付範圍免給付之義務。
被上訴人其餘備位之訴駁回。　
本判決第二項所命給付，於被上訴人各以新臺幣356萬元為備位
被告李美理、黃志耀供擔保後得假執行；但備位被告李美理、黃
志耀各以新臺幣1065萬元為被上訴人預供擔保，得免為假執行。
被上訴人其餘假執行之聲請駁回。
第一、二審訴訟費用，由備位被告李美理、黃志耀連帶負擔。　
    事實及理由
壹、程序方面
一、按訴之預備合併，因先位之訴有理由，為備位之訴之解除條
    件，其解除條件應以先位之訴判決確定時，始為其解除條件
    成就之時。第一審如就先位之訴為原告勝訴判決，在尚未確
    定前，備位之訴其訴訟繫屬並未消滅，且在第一審所為之訴
    訟行為，於第二審亦有效力，是原告備位之訴，縱未經第一
    審裁判，亦應解為隨同先位之訴繫屬於第二審而生移審之效
    力（最高法院94年度台上字第283號、98年度台上字第1486
    號判決意旨參照）。本件被上訴人於原審提起主觀及客觀預
    備合併之訴，先位之訴主張依其與上訴人於民國104年8月1
    日所簽買賣合約書（下稱系爭契約)之法律關係，請求上訴
    人將系爭契約之標的即彰化縣○○鎮○○段00000地號（面積587
    平方公尺、所有權全部，下稱系爭土地）移轉予被上訴人；
    備位之訴則依不真正連帶債務關係，對備位被告李美理依民
    法第184條第1項前段侵權行為之法律關係、對備位被告黃志
    耀依民法第110條無權代理之法律關係、對備位被告朱憶柔
    依民法第179條不當得利之法律關係，各請求黃志耀、李美
    理、朱憶柔給付被上訴人新臺幣（下同）1,065萬元，及均
    自民事準備暨追加起訴狀繕本送達翌日起至清償日止，按週
    年利率百分之5計算之利息，如其中一人履行給付，其餘免
    給付之義務（見原審卷一第120-121頁）。原審判決被上訴
    人先位之訴勝訴，就被上訴人之備位主張部分則未予審酌，
    惟依上開說明，後者已因上訴人對於原審判決其先位之訴敗
    訴部分全部不服提起上訴，隨同生移審之效力。
二、又倘本院審理結果認為被上訴人先位之訴無理由時，固因停
    止條件成就而應就備位之訴加以審判，然因備位之訴部分未
    經原審審判，上開請求之原審被告黃志耀、李美理、朱憶柔
    既非原審受裁判人，不得聲明不服，尚不因上訴人就先位之
    訴敗訴部分提起上訴，備位聲明生移審效力，而得謂其等係
    「上訴人」或「視同上訴人」（最高法院106年度台上字第7
    36號判決意旨參照），爰列黃志耀、李美理、朱憶柔為備位
    被告，合先敘明。
三、備位被告黃志耀、李美理、朱憶柔（以下均省略稱謂)均經
    合法通知，均未於言詞辯論期日到場，且核無民事訴訟法第
    386條各款所列情形，爰依被上訴人之聲請，由其一造辯論
    而為判決。
貳、實體方面
一、被上訴人主張：
  ㈠被上訴人與李美理共同購買坐落分割前彰化縣○○鎮○○段000地
    號土地（下稱系爭970土地），於102年9月10日與系爭970土
    地共有人訂立不動產買賣契約書，並將該土地分割為系爭土
    地及同段970、970之1、970之2、970之3、970之4地號等6筆
    土地，其中系爭土地由被上訴人、李美理各取得應有部分1/
    2，並分別與上訴人成立借名登記契約（下稱系爭借名契約
    ），而登記於上訴人名下。嗣李美理於104年8月1日指示黃
    志耀代理上訴人就系爭土地與被上訴人訂立系爭契約，雙方
    約定價金為1065萬元，及上訴人應於106年1月8日辦理移轉
    登記。被上訴人於起訴時已向上訴人為終止系爭借名契約之
    意思表示，因李美理怠於終止系爭借名契約，其為保全債權
    ，自得代位李美理向上訴人為終止系爭借名契約之意思表示
    。縱認系爭借名契約不存在，惟因上訴人既授權李美理出賣
    系爭土地，或交付系爭土地所有權狀予李美理，得認有表見
    代理，自應負授權人責任。
  ㈡倘認上訴人毋庸負授權人責任，因黃志耀以代理人自居而與
    被上訴人簽立系爭契約，且被上訴人因李美理佯稱系爭土地
    為其實際出資，致被上訴人將買賣價金匯至朱憶柔帳戶而受
    有損害。爰先位依系爭契約之法律關係、民法第179條，及
    類推適用民法第541條之規定，請求：上訴人應將系爭土地
    所有權移轉登記予被上訴人。另備位分別對李美理依民法18
    4條第1項前段規定、對黃志耀依同法第110條規定、對朱憶
    柔依同法第179條之規定，並依不真正連帶債務關係請求：㈠
    黃志耀、李美理、朱憶柔應各給付被上訴人1065萬元，及均
    自民事準備暨追加起訴狀繕本送達翌日起至清償日止，按週
    年利率百分之5計算之利息，如其中一人履行給付，其他人
    於給付範圍免給付之義務；㈡願供擔保請准為假執行宣告等
    情。
二、上訴人則以：
    否認就系爭土地與李美理間有借名契約存在，且上訴人於10
    3年3月31日向李美理購買系爭土地時，雖訂有1年內買回約
    款，然李美理並未於期限內買回。上訴人未授權李美理代理
    出售系爭土地，亦無表見代理之事實；復未授權黃志耀代理
    簽訂系爭契約，不承認系爭契約之效力，故被上訴人請求上
    訴人移轉系爭土地所有權，應屬無據等語，資為抗辯。
三、備位被告部分：
　㈠李美理抗辯：伊因認對系爭土地有買回權，方借用黃志耀名
    義，由其代理林清財與被上訴人簽訂系爭契約，嗣因林清財
    不同意伊行使買回權，或出售系爭土地予被上訴人，致系爭
    契約未能履行，係可歸責於被上訴人未如期給付買賣價金等
    原因所致。伊沒收被上訴人已給付價金，並解除系爭契約，
    被上訴人不得請求損害賠償等語。
  ㈡黃志耀抗辯：系爭土地買賣之相關事宜及細節，均由李美理
    與被上訴人接洽、處理，伊認李美理有權代理上訴人出賣，
    始依李美理指示，以上訴人代理人名義簽立系爭契約。伊僅
    為系爭土地買賣交易之人頭，並為被上訴人所明知，且未受
    利益，不負損害賠償責任等語。
　㈢朱憶柔抗辯：伊未參與系爭土地之交易，僅借帳戶供李美理
    使用，對該帳戶資金無處分權，亦未取得利益，不負返還之
    責等語。
四、原審就被上訴人先位之訴為被上訴人勝訴之判決，即判命：
    上訴人應將系爭土地之所有權移轉登記予被上訴人，並分別
    為准、免假執行之宣告。上訴人不服原判決提起上訴，於本
    院上訴聲明求為判決：㈠原判決廢棄。㈡上開廢棄部分，被上
    訴人於第一審之訴駁回。被上訴人於本院答辯聲明求為判決
    ：上訴駁回（另被上訴人先位之訴訴訟標的民法767條及聲
    請假執行部分，已先後於前審107年8月20日準備程序、本院
    111年1月24日準備程序，分別為撤回、捨棄，均非本院審理
    範圍）。
五、得心證之理由
  ㈠先位訴訟部分
  ⒈被上訴人主張分割前970地號土地為訴外人阮○○等6人共有，
    阮○○等6人於102年9月10日，與黃志耀代理之被上訴人、黃○
    ○（黃志耀胞妹）訂立不動產買賣契約，約定由被上訴人、
    黃○○以3350萬元共同買受分割前970地號土地；嗣分割前970
    地號土地於102年10月17日將分割為系爭土地及同段970、97
    0之1、970之2、970之3、970之4地號等6筆土地，並於103年
    4月28日（103彰和資字第25900號）將970、970之1、970之2
    、970之3、970之4地號土地之所有權移轉登記予被上訴人名
    下；同日（103彰和資字第25890號）另將系爭土地所有權移
    轉登記至上訴人名下（登記之原因發生日期為同年3月11日
    ）等情，為上訴人所不爭執（見本院卷一第251-252頁兩造
    不爭執事項⒈⒉⒊），並有土地登記第三類謄本、戶籍資料、
    不動產買賣契約書（見原審卷一第8頁、第48、94頁、第77-
    84頁）、地籍異動索引、土地分割登記資料（見原審卷一第
    215-243頁、第245-259頁）、彰化縣和美地政事務所函附之
    土地買賣登記資料（見本院卷二第87-145頁）在卷可稽，堪
    信為真實。
　⒉又被上訴人主張黃志耀依李美理指示而於104年8月1日以上訴
    人之代理人名義，與被上訴人訂立系爭契約，約定由被上訴
    人以1065萬元向上訴人買受系爭土地一情，業據提出系爭契
    約書為證（見原審卷一第10-15頁），並為上訴人所不爭執
    （見本院卷一第252頁)，固堪信為真實。惟被上訴人主張系
    爭土地由被上訴人、李美理各取得應有部分1/2，並分別與
    上訴人成立系爭借名登記契約，則為上訴人所爭執，並否認
    有授權李美理或黃志耀簽訂系爭買賣契約，或有由自己之行
    為表示以代理權授與他人之事實。本件經兩造協議簡化爭點
    為：①被上訴人主張系爭借名登記關係存在，是否可採。②被
    上訴人主張上訴人有授權李美理出售系爭970-5地號土地予
    被上訴人，是否可採。③被上訴人主張上訴人有由自己之行
    為表示以代理權授與他人之事實存在，而有民法第169條前
    段積極表現代理規定之適用，是否可採（見本院卷一第254
    頁、卷二第278頁）。
  ⒊被上訴人主張其與李美理就系爭土地應有部分各2 分之1 ，
    並分別與上訴人訂立借名登記契約，不可採：
  ⑴按稱借名登記契約者，謂當事人約定一方將自己之財產以他方名義登記，而仍由自己管理、使用、處分，他方允就該財產為出名登記之契約。其成立側重於借名者與出名者間之信任關係，在性質上應與委任契約同視。倘其內容不違反強制、禁止規定或公序良俗者，固應賦予無名契約之法律上效力，並類推適用民法委任之相關規定。惟借名登記契約究屬於非典型契約之一種，仍須於雙方當事人，就一方將自己之財產以他方名義登記，而仍由自己管理、使用、處分，他方允就該財產為出名登記，相互為合致之意思表示，其契約始克成立（最高法院100年度台上字第1972號判決意旨參照）。又主張有借名委任關係存在事實之原告，於被告未自認下，須就此項利己事實證明至使法院就其存在達到確信之程度，始可謂已盡其依民事訴訟法第277條前段規定之舉證行為責任；負有舉證責任之當事人，若未能證實自己主張之事實為真實，縱然他方就其抗辯事實即令不能舉證，或其所舉證據尚有疵累，亦應受敗訴之判決(最高法院103年度台上字第1637號、108年度台上字第129號判決要旨參照)。查，
　　被上訴人主張其與李美理各就系爭土地之應有部分2 分之1 
    ，並分別與上訴人訂立系爭借名登記契約一情，為上訴人所
    否認，被上訴人自應就其主張系爭借名登記契約存在之事實
    ，負舉證責任。
  ⑵被上訴人就其主張系爭借名登記契約一事，業據提出由其與
    黃志耀、李美理共同簽立之協議書，及其與黃志耀在李美理
    見證下，於103 年7月1 日所簽立之同意書為證（見原審卷
    一第16、26頁），且黃志耀簽立上開協議書、同意書均係受
    李美理指示擔任名義人所簽立等情，為上訴人、被上訴人所
    不爭執，固堪認定。惟：
　①觀諸該協議書記載：「土地坐落○○鎮○○段970、970-1及970-5
    （按即系爭土地）地號面積合計2310㎡，由黃志耀與郭文鋒
    共同平均出資購買，每人持份比例皆為2分之1，其中970及9
    70-1地號登記於郭文鋒名下，970-5地號登記于林清財名下
    （為黃志耀指定登記名義人）。今雙方協議同意以每坪新台
    幣陸萬元正將共同出資之土地全部出賣予郭文鋒，970-5地
    號即依正常買賣程序所訂契約支付各期款項，扣除該筆款項
    後依下列所陳方式付款…」等語；而103年7月1日同意書內容
    則為：「立同意書人黃志耀與郭文鋒共同投資○○鎮○○段970
    、970-1、970-5地號三筆建地，雖因便利登記，而已（應為
    「以」）不同名義登記所有權人，但雙方約定就前揭土地處
    分之權利義務均各占50%，今郭文鋒提供設定予吳○○及柯○○
    新台幣陸佰柒拾萬部份，係屬黃志耀部份，與郭文鋒無涉」
    等語；雖然均有宣示被上訴人與黃志耀係共同出資購買970
    、970-1、系爭土地，其中系爭土地由黃志耀指定登記在上
    訴人名下等情。但是，上開同意書、協議書，乃被上訴人與
    李美理（以黃志耀名義）所簽立，僅屬其與被上訴人間之約
    定，基於債之相對性，上訴人既非簽立上開協議書、同意書
    之當事人，自不受其內容之拘束。況由上開書證之內容觀之
    ，充其量僅能證明李美理有出面與被上訴人合資購買包括系
    爭土地在內之之土地後，就約定原應登記在李美理名下之系
    爭土地，依李美理之指示登記在上訴人名下，尚無從證明上
    訴人與李美理、被上訴人間就系爭土地有成立系爭借名登記
    契約之事實。
  ②另據證人即辦理102年買賣契約之地政士林○○於原審106年5月
    18日言詞辯論期日證述：與阮○○等6人於102年簽訂買賣契約
    之過程中上訴人沒有出現過，是李美理、黃志耀指定要將系
    爭土地登記在上訴人名下，沒有另訂私契，後來被上訴人與
    李美理、黃志耀談好將系爭土地出賣給被上訴人之價錢，才
    訂立系爭契約等情（見原審卷一第97頁正反面、第98頁），
    亦僅能證明李美理有指定將系爭土地登記在上訴人名下之事
    實；而證人林○○既未曾與上訴人接觸，無從得知上訴人與李
    美理間之實際連繫或法律關係之情況，則其上開證詞仍無法
    證明系爭土地有被上訴人主張之系爭借名登記契約存在。
  ⑶至於李美理何以指定將系爭土地登記在上訴人名下，其原因
    多端，非僅存在借名登記之可能性，該名義人非無可能為實
    際出資購買之人，或嗣後向李美理購買或因其他法律關係取
    得所有權之人。經查：
  ①上訴人抗辯其與李美理已於103年3月31日就系爭土地訂有買
    賣契約等情，並提出該買賣契約書為證（見原審卷一第128-
    129頁），且被上訴人雖爭執該契約書實質之真正，但並不
    爭執該買賣契約書形式之真正。再者，上訴人主張各期價金
    款項部分為滙款、部分以借款抵充而全部支付完畢，且李美
    理於收受每期款項後，均有於收款人處親自簽名一節，核與
    該買賣契約書所載相符。參以其中第二期款項288萬7,074元
    依李美理指示匯至代書林○○之華南銀行和美分行帳戶，第四
    期款項150萬元係匯至李美理指定之黃志耀帳戶，其收據亦
    經李美理簽名，亦有華南銀行函附之帳戶交易明細（見本院
    卷二第149頁）、借款契約、匯款帳號資料及匯款收據可參
    （見前審第172-180、198、199頁），上訴人之抗辯已非無
    據。
　②參以該買賣契約書係因李美理買了系爭土地要轉賣給上訴人
    ，而由證人即代書吳○○於簽約前，依上訴人或李美理之授意
    繕打契約內容，並由其2人於103年3月31日，在證人之事務
    所簽約，且關於第一期、第二期價金部分亦由其2人當場確
    認已經付款完畢，故簽收欄將第一、二期價金寫在一起，第
    三、四期價金則是之後李美理有確認收到款項，才至證人之
    事務所簽名等情，復據證人吳○○於本院審理中證述明確（見
    本院卷二第161-163頁）。亦與前述情節相符，足證上訴人
    於103年4月28日阮○○等6人將系爭土地所有權移轉登記至上
    訴人名下之時，上訴人已向李美理購買系爭土地，並於103
    年4月28日移轉登記成為系爭土地之真正所有權人。則上訴
    人所辯於被上訴人簽訂系爭契約之前，其已向李美理購買系
    爭土地而成為系爭土地之真正所有權人一節，應與事實相符
    。
　③另被上訴人主張李美理曾委託上訴人於104年7月27日以林○○
    名義匯款100萬元予被上訴人，嗣被上訴人於同日將匯款106
    萬元匯回林○○等情，有和美鎮農會客戶往來交易明細表、中
    區農漁會電腦共用中心匯款解款收入傳票附卷可參（見原審
    卷一一第87頁、原審卷二第15頁）。而就上開匯款往來原因
    ，被上訴人雖主張因訂立系爭契約前，李美理表示已與他人
    談妥出售系爭土地之事，並將價金100萬元匯至被上訴人帳
    戶，但被上訴人立即表示不同意出賣系爭土地應有部分2分
    之1，且有意願購買其餘2分之1，因而與李美理協議賠償李
    美理損失之仲介費與代書費6萬元後，於同日將該100萬元退
    回，嗣經查證匯款100萬元者為上訴人之胞弟，可證上訴人
    知悉被上訴人與李美理就系爭土地各有2分之1權利云云。然
    上訴人否認之，並抗辯係李美理向其借款欲向被上訴人購買
    970、970-1地號土地，始以其胞弟名義匯款等情，核與李美
    理於原審經具結陳稱：因被上訴人說要購買系爭土地，卻遲
    遲未買，後來伊出賣予第三人，並收取銀行本票後，將此事
    告知被上訴人，伊先向上訴人借貸100萬元，請上訴人代為
    匯款給被上訴人，後來被上訴人不同意出賣系爭土地，所以
    賠償伊6萬元，並返還100萬元等情，除就買賣之標的、欲出
    價購買者為何有所不同外，就係李美理向上訴人借款，而委
    託上訴人匯款予被上訴人一節，則屬相符。然縱認上訴人上
    開抗辯，與李美理之證述有部分不符，然由上開匯款往來紀
    錄，亦無從證明被上訴人所主張其與李美理間就系爭土地，
    與上訴人訂有借名登記契約存在等情為真。至於李美理上開
    證述，固堪認依其與被上訴人之約定，被上訴人得對系爭土
    地主張2分之1之權利，然李美理縱有違背承諾，將系爭土地
    全部出賣予上訴人，亦僅李美理是否應對被上訴人負損害賠
    償責任之問題，並無礙於上訴人因其與李美理間所訂買賣契
    約取得系爭土地所有權之事實。
　④參以被上訴人於提起本件訴訟後，復於106年9月21日，以上
    訴人於本件訴訟中提出其與李美理訂立之買賣契約書、黃志
    耀自承未曾與上訴人接觸過、李美理自承上訴人未出具授權
    書，及未將買賣價金交付上訴人，認李美理、黃志耀涉有共
    同詐欺取財、偽造文書罪嫌為由，向臺灣彰化地方檢察署提
    出刑事告訴，經檢察官偵查後，認李美理並非系爭土地所有
    權人，僅依約得於103年8月2日前享有向上訴人買回系爭土
    地之權利，卻未經上訴人之同意或授權，即委由黃志耀擔任
    上訴人之代理人，與被上訴人訂立系爭契約，涉有詐欺取財
    、行使偽造私文書罪嫌為由，提起公訴，並經法院以其涉犯
    詐欺取財、行使偽造私文書罪，判處有期徒刑2年6月確定等
    情，有臺灣彰化地方檢察署107年度偵字第3758號起訴書、
    臺灣彰化地方法院107年度訴字第624號刑事判決書、本院10
    9年度上訴字第81號刑事判決書、最高法院110年度台上字第
    657號刑事判決書在卷可考（見本院卷一第267-326頁）。而
    李美理於上開刑事案件偵查中已否認曾向被上訴人表示上訴
    人僅是系爭土地登記名義人等語（見彰化地檢署106年度他
    字第2596號偵查卷宗《下稱他卷》第93頁）；嗣於彰化地院該
    刑事案件準備程序時，亦僅抗辯本件原審判決認定其係有權
    代理等語（見彰化地院107年度訴字第624號刑事卷宗第99頁
    ），而始終未曾承認與上訴人間就系爭土地有成立借名登記
    契約之事實。倘若被上訴人簽訂系爭契約時，李美理與上訴
    人間就系爭土地確有系爭借名登記契約，李美理始為真正所
    有權人，則李美理自無甘冒受到刑事追訴處分之風險，而於
    上開刑事案件偵審中均隱匿此等有利於己事實之理。
　⑷綜上各情以觀，被上訴人所舉證據，既未能證明簽訂系爭買
    賣契約時，其與李美理就系爭土地之應有部分各2分之1，並
    分別與上訴人存在借名登記契約之事實，本院自無從為有利
    於被上訴人之認定。被上訴人主張之借名登記契約既無法證
    明，則其主張以起訴狀向上訴人終止借名登記契約，及代位
    李美理終止與上訴人間之借名登記契約，並進而依民法第17
    9 條、類推適用民法第541 條之規定，請求上訴人移轉系爭
    土地所有權予被上訴人，自屬無據。
　⒋被上訴人主張上訴人有授權李美理出賣系爭土地，為不可採
    ：
  ⑴按民法之意定代理，除符合同法第169條所定要件而成立表見
    代理外，須先由本人授與代理權，再由代理人於代理權限內
    ，以本人名義為意思表示或受意思表示，其效力始能直接歸
    屬於本人。茍無本人為代理權之授與，自無所謂代理可言（
    最高法院109年度台上字第3054號判決意旨參照）。上訴人
    抗辯：未授與出賣系爭土地之代理權予李美理，亦未授權黃
    志耀代理其與被上訴人訂立系爭契約等語明確，被上訴人自
    應就上訴人有授與該代理權之利己事實負舉證責任。
　⑵查，上訴人抗辯被上訴人簽訂系爭買賣契約之前，上訴人均
    未出具授權書予李美理一情，為被上訴人所不爭執，參以李
    美理於刑事案件所稱：簽訂系爭契約未經上訴人之授權或同
    意，如果有的話，就會有授權書等語（見他卷第93頁）；黃
    志耀所陳：系爭契約都是李美理跟被上訴人談的，上訴人沒
    有出現等語（見原審卷一第111頁背面）；證人林○○所證：
    李美理說要補上訴人同意黃志耀代理訂立系爭契約之授權書
    等語（見原審卷一第97頁），可見被上訴人主張上訴人有授
    權李美理出賣系爭土地，已難遽採。
  ⑶又被上訴人雖以上訴人與李美理於103年3月31日所簽訂之買
    賣契約書中有買回權之約定，且李美理持有系爭土地之所有
    權狀，主張上訴人有授與李美理代理權云云。然買回權與代
    理權原屬二事，且參之上訴人於104年5、6月間，授權李美
    理出售彰化縣○○鎮○○段0000地號土地時，有出具「授權書」
    交李美理收執（見原審卷一第155頁），可見上訴人抗辯委
    託李美理出售土地有授權時，會附上授權書一節，與李美理
    前揭證述：如果上訴人有授權的話，就會有授權書等語相符
    ，應堪採信，故自難僅依上訴人與李美理就系爭土地曾有買
    回權之約定，據以推論上訴人有授予李美理出售系爭土地之
    代理權。況且，李美理之訴訟代理人亦陳述：系爭契約簽訂
    時，確實未提到買回權之約定一情明確（見原審卷二第19頁
    背面），則得否僅以雙方有買回之概括約定，及李美理持有
    所有權狀之事實，即推認上訴人有授與李美理出賣系爭土地
    之代理權，即非無疑。至李美理就其指示黃志耀以上訴人名
    義訂立系爭契約，是否有獲上訴人授權一節，固於原審106 
    年7 月27日經結具陳稱：系爭土地會登記給上訴人，是因為
    上訴人有出資，伊另有與上訴人訂立系爭土地之買賣契約，
    約定出賣予上訴人之不動產，伊有買回之權利，所以伊認為
    有權代理上訴人將系爭土地出賣給被上訴人，當時上訴人並
    未出具委託書給伊，伊收取買賣價金之後會匯給上訴人，除
    系爭土地外，上訴人與伊之間還有好幾筆類似不動產投資，
    如果短期賣掉，中間有獲利，上訴人即讓伊選擇要將實際賣
    得價金給上訴人，或者以上訴人出資金額加3 分買回，系爭
    土地即是此種狀況，伊認為有權代上訴人出賣系爭土地，如
    果伊有買回權之不動產，所有權狀會在伊這裡，至於印鑑章
    或證件，除非伊給付價金予上訴人，否則上訴人不會交給伊
    云云（見原審卷一第116 頁背面、第117 頁）。惟李美理因
    無權代理簽訂系爭買賣所涉詐欺取財、行使偽造私文書罪已
    遭判處罪刑確定，已如前述，其就本案有遭被上訴人求償損
    害賠償之利害關係，其此部分所陳已難期公允，自不足採為
    不利於上訴人之證據。
　⑷佐以被上訴人於刑事案件偵查時亦自承：106年初，我向法院
    聲請扣押該土地上訴人才出現，他覺得很意外，怎麼會被扣
    押土地等語明確（見他字卷第67頁），及被上訴人於告訴狀
    所載：其方知黃志耀與李美理係未經上訴人授權而擅自冒用
    上訴人之名義予被上訴人簽系爭土地之買賣契約等詞，亦足
    為上訴人不知系爭土地遭李美理出售之佐證。由上述各情可
    知，上訴人抗辯李美理係無權代理，應堪採信，故被上訴人
    主張上訴人有授權李美理簽訂系爭買賣契約，即無可採。
　　則被上訴人依系爭契約之法律關係，請求上訴人移轉系爭土
    地所有權予被上訴人，即屬無據。
  ⒌被上訴人主張上訴人應負表見代理責任，亦不可採：
　⑴按由自己之行為表示以代理權授與他人，或知他人表示為其
    代理人而不為反對之表示者，對於第三人應負授權人之責任
    ，固為民法第169條所規定，然此所謂由自己之行為表示以
    代理授與他人，必須本人有具體可徵之積極行為，足以表見
    其將代理權授與他人之事實，方足當之。倘無此事實，即不
    應令其對第三人負授權人之責任（最高法院100年度台上字
    第596號判決意旨參照）。又認定事實，應憑證據，法院採
    為認定事實之證據，必於訟爭事實有相當之證明力而後可。
    若一種事實得生推定證據之效力者，亦必於現行法規有根據
    ，即為現行法規所明認者方可，不能以單純論理為臆測之根
    據，而就事實為推定之判斷（最高法院109年度台上字第305
    4號判決意旨參照）。
　⑵被上訴人主張系爭土地之所有權狀，於簽訂系爭土地買賣契
    約時，由李美理交付代書保管，足以使被上訴人信賴有上訴
    人有授權李美理出售系爭土地之外觀，而有表見代理之適用
    云云；惟本人僅將其所有不動產所有權狀及印鑑用章交付他
    人，既尚難據以臆斷本人之用意何在，則得否徒憑該項單純
    之交付行為推定本人已有令第三人信該他人有某種法律行為
    代理權之表見事實存在，非無疑義（最高法院78年度台上字
    第2473號判決意旨參照）。而依土地登記規則第41條第10款
    規定，印鑑證明書得用於當事人未親自到場之不動產物權變
    動登記，故衡情，印鑑章、印鑑證明、身分證等，均屬個人
    所有之重要文件及證明，且為辦理不動產移轉登記必需之重
    要物件一節，亦有臺中市政府地政局網路資料可參（見本院
    卷二第267頁）。本件李美理與被上訴人簽訂系爭買賣契約
    時，並未提出上訴人之印鑑章及身分證一節，為兩造所不爭
    執，縱使李美理因與上訴人間另有買回權之約定而持有權狀
    ，則李美理簽訂系爭契約出售系爭土地與被上訴人時，既未
    提出與交易至關重要之印鑑章、印鑑證明、身分證，尚難認
    上訴人有足使他人信有代理權之事實存在，自無從成立表見
    代理之情事。則被上訴人主張上訴人應就系爭買賣契約負表
    見代理之責任，而依系爭買賣契約之法律關係，請求上訴人
    移轉系爭土地所有權予被上訴人，亦屬無據。
   ㈡備位訴訟部分
   ⒈被上訴人主張李美理與被上訴人於104年8月1日，簽訂系爭
     契約，以每坪6萬元之價格，出售系爭土地及同段970地號
     、970之1地號等3筆土地之應有部分2分之1，價金合計為2,
     096萬元（上開3筆土地共2,310平方公尺，除以2再乘以0.3
     025＝349.3875坪；349.3875坪乘以6萬元＝2096.325萬元〈萬
     以下捨去〉）；惟因同段970地號、970之1地號土地早已經
     登記在被上訴人名下，故雙方形式上僅就系爭土地，簽訂
     買賣契約（此部分之價金為1,065萬元即587平方公尺乘以0
     .3025＝177.5675坪；177.5675坪乘以6萬元＝1065.405萬元〈
     萬以下捨去〉），由李美理指示黃志耀，在系爭土地之不動
     產買賣契約書2份之立契約書人（乙方）欄位偽簽「林清財
     」之署名各1枚（共2枚），黃志耀並以上訴人之代理人名
     義簽名後，表示其係獲得上訴人本人簽名授權，被上訴人
     因此認為系爭買賣契約業已成立，除於簽約時，當場給付1
     00萬元給李美理外，另依李美理之指示，陸續於附表編號2
     至8所示之時間，以所示之方式給付上開買賣價金，並於10
     5年7月1日給付完畢等情，業據李美理於上開刑事案件中歷
     審中坦承在案，並有前述刑事判決可稽，且為兩造所不爭
     執，堪信屬實。至李美理嗣後於本院審理中抗辯被上訴人
     未於104年8月1日給付100萬元；然此與其於刑案所陳廻異
     ，且據其於原審提出之答辯二狀所述，被上訴人於104年8
     月1日簽約日付100萬元定金後，嗣未如期給付各期買賣價
     款，而解除系爭契約並沒收已給付之價金等詞（見原審卷
     二第21-22頁），足徵李美理已自承有收取該100萬元之事
     實，故其此部分之抗辯即屬無據，堪認李美理確已收足被
     上訴人給付之1065萬元價金。𡚾
　 ⒉被上訴人分別依前述法律關係，各請求李美理等3人給付106
     5萬元，為其等所爭執，並以前詞置辯。析述如下：
　 ⑴李美理部分
　 ①按因故意或過失，不法侵害他人之權利者，負損害賠償責任
     ，民法第184條第1項前段定有明文。
　 ②查，李美理涉嫌詐欺等罪，經法院判處有期徒刑2年4月確定
     一情，已如前述。可知，李美理為含系爭土地在內之等3筆
     地號土地之實際出售人，而李美理雖與被上訴人約定，系
     爭土地為雙方共有，各有1/2之應有部分，然李美理既已將
     系爭土地全部出售予上訴人，且上訴人並非僅係系爭土地
     之登記名義人，已如前述，但是，李美理與被上訴人簽立
     系爭買賣契約時，李美理並未將此事告知被上訴人，而向
     被上訴人佯稱上訴人只是登記名義人，且李美理告出售系
     爭土地予被上訴人時，復已逾李美理與上訴人約定之土地
     買回期限，足認李美理於簽約當時，隱瞞重要交易資訊而
     屬詐術之行使。則被上訴人主張其因此誤以為李美理係系
     爭土地之實際所有權人，因而陷於錯誤，與李美理簽訂系
     爭買賣契約，即堪採信。故李美理以詐術而使被上訴人錯
     誤而與之簽立系爭買賣契約，並支付1065萬元之買賣價金
     ，依上開說明，李美理自應對被上訴人負侵權行為之損害
     賠償責任。
 　③據上，被上訴人依民法第184條第1項前段故意侵權行為之法
     律關係，請求李美理賠償1065萬元，即有理由。
  ⑵黃志耀部分
　①按無代理權人，以他人之代理人名義所為之法律行為，對於
    善意之相對人，負損害賠償之責，民法第110條定有明文。
    又無權代理人之責任，係直接基於民法之規定而發生之特別
    責任，並不以無權代理人有故意或過失為其要件，係屬於所
    謂原因責任、結果責任或無過失責任之一種，而非基於侵權
    行為之損害賠償。故無權代理人縱使證明其無故意或過失，
    亦無從免責（最高法院56年台上字第305號判決先例意旨參
    照）。
　②系爭土地之所有權人為上訴人，已如前述；而被上訴人主張
    黃志耀就系爭土地於104年8月1日以上訴人之代理人名義，
    與被上訴人簽立系爭買賣契約，此為兩造所不爭執（見本院
    卷一第252頁不爭執事項⒎），並有土地登記第三類謄本、不
    動產買賣契約書附卷可查（見原審卷一第8、9-15頁）。
　③據證人林○○於原審法院證稱：李美理有說要補授權書…當初把
    系爭土地登記在上訴人名下，也是李美理、黃志耀處理的…
    後來要將系爭土地出賣給被上訴人，在簽立系爭買賣契約時
    ，李美理、黃志耀則帶系爭土地權狀過來，現在權狀還在我
    這裡…系爭買賣契約賣方「林清財」的簽名是黃志耀代簽的…
    等語（見原審卷一第97頁）；及黃志耀於偵查中證稱：就我
    所知，系爭土地登記在上訴人名下，他是實際取得，不是人
    頭；…我有跟被上訴人簽立系爭買賣契約；…我跟上訴人不熟
    ，上訴人沒有跟我授權簽立系爭買賣契約…；系爭契約上「
    林清財」的簽名是我簽的…等情（見他卷第82頁）。可見，
    黃志耀於簽訂系爭買賣契約時既知悉上訴人係實際取得系爭
    土地而為所有權人，且林○○地政士於簽立當時，已當場告知
    應補提上訴人授權書，可見黃志耀於簽立系爭契約時，確係
    未經上訴人授權，且其復未能提出李美理獲上訴人授權出售
    系爭土地之證據，堪認黃志耀並未取得上訴人之代理權，仍
    以上訴人之代理人名義簽立系爭契約，依上開說明，自應對
    被上訴人負損害賠償責任。
　④據上，被上訴人依民法第110條之規定，請求黃志耀賠償1065
    萬元，亦有理由。　
　⑶朱憶柔部分：
　⒈按民法第179條之規定，不當得利返還請求權之成立，須當事
    人間有財產之損益變動，即一方受財產之利益，致他方受財
    產上之損害，且無法律上之原因。在給付之不當得利，係以
    給付之人為債權人，受領給付之人為債務人，而由為給付之
    人向受領給付之人請求返還利益。所謂給付係指有意識地，
    基於一定目的而增加他人之財產，給付者與受領給付者因而
    構成給付行為之當事人，此目的乃針對所存在或所約定之法
    律關係而為之。因此，不當得利之債權債務關係存在於給付
    者與受領給付者間，基於債之相對性，給付者不得對受領給
    付者以外之人請求返還利益（最高法院100年度台上字第990
    號判決意旨參照)。
　⒉被上訴人主張其將如附表編號2至6所示之系爭土地價款，以
    滙到朱憶柔之第一銀行大湳分行帳戶(帳號：00000000000號
    )之方式支付一節，為朱憶柔所不爭執，固堪信為真實。惟
    朱憶柔抗辯其係長期在國外生活，該帳戶借予母親李美理使
    用，對帳戶內之款項並無處分權一節，核與李美理所陳相符
    (見原審卷一第191頁)。且朱憶柔長期在國外生活一節，亦
    有內政部移民署函附之入出境紀錄在卷可稽(見原審卷一第1
    95頁)，足徵其所辯與事實相符。再者，被上訴人所支付如
    附表所示系爭土地之價款，均係李美理所收取，已如前述，
    足證朱憶柔並未自被上訴人獲任何系爭土地價款之事實。則
    被上訴人本於給付系爭契約買賣價款之目的，交付李美理上
    開款項，只能認係被上訴人對李美理為給付，尚難認係被上
    訴人對朱憶柔之給付。縱使被上訴人以受詐欺為由而對李美
    理撤銷系爭契約之意思表示，致被上訴人給付該價款所依據
    之買賣法律關係不生效力，被上訴人亦僅能向李美理請求返
    還，不得逕依不當得利之規定請求朱憶柔返還。從而，被上
    訴人本於不當得利法律關係，請求朱憶柔給付1065萬元本息
    ，即無理由。
　⑷末按，債務人具有同一目的，本於各別之發生原因，對債權
    人各負全部給付之義務，因債務人中一人為給付，他債務人
    即同免責任，乃所謂之不真正連帶債務。本件被上訴人基於
    同一目的，分別對李美理有民法第184條第1項之損害賠償請
    求權，及對黃志耀有民法第110條之損害賠償請求權，發生
    生競合，則李美理或黃志耀其中一人所為給付，已達被上訴
    人債權之目的，他債務人得於該給付範圍內同免責任。據此
    ，被上訴人依不真正連帶債務之法律關係，請求李美理、黃
    志耀各給付1065萬元本息，即屬有據。　𫁻
  ㈢綜上所述，被上訴人提起先位之訴，主張依系爭契約，或終
    止借名登記而類推適用民法第541條、民法第179條之法律關
    係，請求上訴人移轉系爭土地所有權予被上訴人，為無理由
    ，不應准許。原審就先位之訴判決被上訴人勝訴，自有未洽
    。上訴意旨指摘原判決此部分不當，求予廢棄改判，為有理
    由，爰由本院予以廢棄改判如主文第2項所示。又被上訴人
    提起備位之訴，主張依侵權行為、無權代理之不真正連帶給
    付之法律關係，請求對李美理、黃志耀各給付1065萬元，及
    均自民事準備暨追加起訴狀繕本送達翌日即106年7月28日（
    見原審卷一第120頁）起至清償日止，按週年利率百分之5計
    算之利息部分，如其中一人已為給付，另一人在已履行之範
    圍內同免給付之義務，為有理由，應予准許。惟其主張不當
    得利之法律關係，請求朱憶柔給付1065萬元本息則無理由，
    不應准許，應予駁回。又被上訴人就本院判命李美理、黃志
    耀給付部分，陳明願供擔保聲請准假執行，經核尚無不合，
    爰酌定相當之擔保金額准許之；另李美理、黃志耀均未聲請
    預供擔保免為假執行，併依職權酌定相當之擔保金額，為免
    假執行之宣告。至被上訴人敗訴部分，其假執行之聲請，失
    所附麗，應予駁回，附此敘明。
  ㈣本件事證已臻明確，兩造其餘之攻擊或防禦方法及所用之證
    據，經本院斟酌後，認為均不足以影響本判決之結果，爰不
    逐一論列，併此敘明。
六、據上論結，本件上訴人之上訴為有理由，被上訴人備位之訴
    為一部有理由、一部無理由，依民事訴訟法第450條、第78
    條、第85條第1項、第79條、第463條、第385條第1項前段、
    第390條第2項、第392條第2項，判決如主文。
中　　華　　民　　國　　111 　年　　5 　　月　　18　　日
        　　   民事第六庭     審判長法　官  楊熾光
　　　　　　　　　　　　　　        法  官  戴博誠
　　　　　　　　　　　　　　　      法　官  莊宇馨
正本係照原本作成。
如不服本判決，應於收受送達後二十日內向本院提出上訴書狀，
其未表明上訴理由者，應於提出上訴後二十日內向本院補提理由
書狀（均須按他造當事人之人數附繕本）。因疫情而遲誤不變期
間，得向法院聲請回復原狀。
上訴時應提出委任律師或具有律師資格之人之委任狀；委任有律
師資格者，另應附具律師資格證書及釋明委任人與受任人有民事
訴訟法第四百六十六條之一第一項但書或第二項所定關係之釋明
文書影本。如委任律師提起上訴，發回更審後為訴之變更（追加
、擴張）部分應一併繳納上訴裁判費。  
                                    書記官  黃粟儀
　　　　　　　　　　　　　　　　　　
中　　華　　民　　國　　111 　年　　5 　　月　　19　　日







◎附表
編號  時間 支付方式 金額 1 104 年8 月1 日 簽約當時，被上訴人當場支付給李美理 100 萬元 2 104 年8 月3 日 匯款至朱憶柔之銀行帳戶內 50萬元 3 104 年8 月11日 同上 150 萬元 4 104 年9 月2 日 同上 300 萬元 5 104 年12月8 日 同上 100 萬元 6 105 年7 月5 日 同上 741 萬元 7 105 年7 月1 日 簽發支票予柯○○以代償黃志耀債務 210 萬元    10萬元 8 105 年7 月1 日 簽發支票予吳○○以代償黃志耀債務 15萬元    420 萬元 合計2,096 萬元